ACORDAO-COMPLETO-2347071

ACÓRDÃO 615/2019 ATA 8/2019 - PLENÁRIO

VISTOS, relatados e discutidos estes embargos de declaração, apresentados por Lúcia Regina Assumpção Montanhini contra o Acórdão 99/2019-TCU-Plenário.
ACORDAM os ministros do Tribunal de Contas da União, reunidos em sessão do Plenário, ante as razões expostas pela relatora, e com fundamento nos arts. 32 e 34 da Lei 8.443/1992, no art. 143, inciso V, alínea "d", do Regimento Interno e no Enunciado 145 da Súmula da Jurisprudência predominante do Tribunal de Contas da União, em:
9.1. conhecer dos embargos de declaração e rejeitá-los;
9.2. retificar, por inexatidão material, o Acórdão 99/2019-TCU-Plenário:
- onde se lê: "8. Representação legal: Flávio Pansieri (OAB/PR 31.150) e outros representando Lúcia Regina Assumpção Montanhini; André Leonardo Meerholz (OAB/PR 56.113) e outros representando Edilson Sérgio Silveira; Rodrigo Luís Kanayama (OAB/PR 32.996) e outros representando Graciela Inês Bolzon de Muniz; Giovani Marcelo Rios (OAB/PR 36.084) e outros representando Joice Maria Cavichon." 
- leia-se: "8. Representação legal: Flávio Pansieri (OAB/PR 31.150) e outros representando Lúcia Regina Assumpção Montanhini; André Leonardo Meerholz (OAB/PR 56.113) e outros representando Edilson Sérgio Silveira; Rodrigo Luís Kanayama (OAB/PR 32.996) e outros representando Graciela Inês Bolzon de Muniz."
9.3. dar ciência desta deliberação à embargante e aos entes indicados no subitem 9.14 do acórdão recorrido.

Embargo de declaração interposto contra deliberação que remeteu alegações de defesa para análise em processo apartado, prolatada em processo de tomada de contas especiais instaurada em razão de irregularidades na concessão de auxílios e de bolsas de estudo.

Universidade Federal do Paraná.

3. Embargantes/Responsáveis:
3.1. Embargante: Lúcia Regina Assumpção Montanhini (CPF XXX.336.059-XX).
3.2. Responsáveis: André Santos de Oliveira (CPF XXX.849.089-XX), Conceição Abadia de Abreu Mendonça (CPF XXX.022.071-XX), Denise Maria Mansani Wolff (CPF XXX.914.599-XX), Edilson Sérgio Silveira (CPF XXX.231.638-XX), Graciela Inês Bolzon de Muniz (CPF XXX.273.759-XX), Guiomar Jacobs (CPF XXX.074.209-XX), Josiane de Paula Ribeiro (CPF XXX.125.199-XX), Júlio Cezar Martins (CPF XXX.997.397-XX), Lúcia Regina Assumpção Montanhini (CPF XXX.336.059-XX) e Maria Eduarda Amorim Suarez Campos (CPF XXX.964.101-XX).

13.1. Ministros presentes: José Mucio Monteiro (Presidente), Walton Alencar Rodrigues, Augusto Nardes, Raimundo Carreiro, Ana Arraes (Relatora), Bruno Dantas e Vital do Rêgo.
13.2. Ministro-Substituto convocado: Augusto Sherman Cavalcanti.
13.3. Ministros-Substitutos presentes: Marcos Bemquerer Costa e Weder de Oliveira.

ANA ARRAES

ministra Ana Arraes.

Trata-se de embargos de declaração apresentados por Lúcia Regina Assumpção Montanhini contra o Acórdão 99/2019-TCU-Plenário, especificamente quanto ao seguinte dispositivo:
"9.12. acolher parcialmente, apenas para afastar a responsabilidade pelo débito imputado, as alegações de defesa dos demais servidores da Universidade Federal do Paraná que atuaram nos processos de pagamento tratados nesta TCE - mas não se beneficiaram das bolsas indevidamente concedidas - e remeter a análise, para eventual aplicação de multa, ao processo apartado a ser autuado em atendimento a determinação feita no Acórdão 2849/2018-TCU-Plenário;"
2.	O recurso foi redigido nos seguintes termos:
"II. SÍNTESE DOS FATOS 
A presente TOMADA DE CONTAS ESPECIAL foi instaurada a partir da decisão constante do ACÓRDÃO 291/2017, prolatado em sede de REPRESENTAÇÃO TC Processo 034.726/2016-0, conexo à chamada 'OPERAÇÃO RESEARCH'. 
	Naqueles autos foram constatados 234 processos de pagamento fraudulentos, autuados pela PRÓ-REITORIA DE PESQUISA E PÓS-GRADUAÇÃO (PRPPG) . Na oportunidade houve a tomada de justificativas, pelos gestores da UFPR, no que concerne à 'responsabilidade por fazer implantar procedimentos eficientes e seguros para as rotinas das pró-reitorias, bem como por supervisionar as atividades desempenhadas', sendo chamados ao feito para 'responder pela 'omissão no acompanhamento e/ou fiscalização hierárquica e [pela] falta de controles institucionais eficientes, o que propiciou a concessão e pagamento irregular, sem fundamentação legal e comprovação documental (...) de bolsas de estudos e pesquisas [em] 234 processos'. 
	Em sede de Acórdão 2530/2017-TCU-Plenário deste TRIBUNAL DE CONTAS decidiu por acolher a defesa do ex-reitor da UFPR, ZAKI AKEL SOBRINHO, e rejeitar as justificativas de EDILSON SÉRGIO SILVEIRA e LÚCIA REGINA ASSUMPÇÃO MONTANHINI. Quanto à ora EMBARGANTE, consignou o r. acórdão que: 
O processo financeiro, portanto, não se encontrava instruído de acordo com as regras financeiras da Universidade previstas nas NEOF, documento que havia sido produzido no âmbito da Proplan. Destaque-se que a essa Pró-Reitoria, que recebia e confirmava a autorização para pagamentos, compete, entre outras atribuições, a coordenação do controle dos serviços de administração financeira da Universidade. Desse modo, a fragilidade no processo financeiro não poderia passar despercebida pela Pró-Reitoria de Finanças.
	Em função dessa suposta omissão em promover o acompanhamento e/ou fiscalização hierárquica, o TRIBUNAL DE CONTAS concluiu pela aplicação de multa à EMBARGANTE, no valor de R$ 5.000,00 (cinco mil reais) , com fundamento no art. 58, II, da Lei 8.443/92 ('o tribunal poderá aplicar multa [...] aos responsáveis por: II - ato praticado com grave infração à norma legal ou regulamentar de natureza contábil, financeira, orçamentária, operacional e patrimonial') .
	Paralelamente à tramitação da REPRESENTAÇÃO acima apontada, houve a instauração de 27 (vinte e sete) processos de TOMADA DE CONTAS ESPECIAL, conforme determinado pelo acórdão 291/2017.
	Conforme destaca-se de instrução da SECEX (peça 127) , o intento da TCE é 'avaliar a culpabilidade da ex-pró-reitora em razão da autorização do pagamento das despesas nos dois processos financeiros que teve como uma de suas beneficiárias a Sra. Eduarda Amorim Suarez Campos, no valor total de R$ 9.800,00'. Sobre o objeto do procedimento, concluiu o r. órgão técnico que: 
260. Esse procedimento simplista permitiria, como de fato permitiu, que os servidores da Proplan sumariamente autorizassem os pagamentos para uma relação arbitrária de beneficiários, sem qualquer fundamentação em documentos que indicassem o responsável pelo acompanhamento da entrega ou os projetos e departamentos a que estariam vinculados os auxílios a pesquisa e as bolsas. 
[...] 268. Por fim, a responsabilidade da ex-pró-reitora da Proplan e de seu substituto, que autorizaram o pagamento dos 234 processos financeiros, com base na análise inadequada promovida pelos diretores do DCF, nos termos do art. 5° dos Atos Orçamentários n. 1/2013, n. 1/2014, n. 1/2015 e n. 1/2016 Proplan/UFPR. 
269. Não obstante mantenha-se o entendimento pela irregularidade na autorização dos pagamentos, há que ser considerado que a autorização foi emitida com base em análise prévia promovida pela unidade de contabilidade da UFPR, bem como pelo fato de que compete ao pró-reitor da Proplan autorizar a quase totalidade dos pagamentos realizados pela universidade. 
270. Além disso não há elementos nos autos que indiquem que a responsável tinha conhecimento da fraude, que tenha se beneficiado dos recursos públicos desviados ou que tais recursos tenham transitado por sua conta bancária. Ao contrário, o testemunho da Sra. Conceição Mendonça, bem como os desdobramentos da investigação da Polícia Federal e do processo judicial, indicam a existência de um grupo criminoso composto essencialmente pelas servidoras Conceição Mendonça e Tania Marcia Catapan e pela servidora aposentada Maria Aurea Roland e sua filha Gisele Aparecida Roland, sem que houvesse a participação efetiva da ex-próreitora da Proplan (peças 123 e 124) , razão pela qual se entende desarrazoada a condenação da responsável pelo ressarcimento dos valores desviados. 
273. Não se descarta, todavia, o entendimento de que havia uma deficiência nos procedimentos adotados no âmbito da Proplan, cuja gestão competia à ex-pró-reitora, especialmente em relação às verificações e análises realizadas pela Diretoria de Contabilidade e Finanças (DCF) . Contudo, a ex-pró-reitora lá foi condenada ao pagamento de multa de R$ 5.000,00 (dez mil reais) em razão da omissão no acompanhamento e/ou fiscalização hierárquica e da falta de controles institucionais eficientes no âmbito da Proplan, o que teria possibilitado a ocorrência da fraude sob exame (Acórdão 2530/2017-TCU-Plenário) . 
274. Do exposto, mantém-se o entendimento pela irregularidade, motivo pelo qual propor-se-á que seja dada ciência à UFPR de que as autorizações de pagamentos com base em processos financeiros frágeis, instruídos em desacordo com as regras financeiras da UFPR, identificadas nos processos de pagamento destinados à auxílios e bolsas de estudo sob análise, afrontam o art. 5° dos Atos Orçamentários n. 1/2013, n. 1/2014, n. 1/2015 e n. 1/2016 da Proplan/UFPR, os subitens 11.9, 11.12 a 11.14 e 11.71 a 11.73 das Normas de Execução Orçamentária e Financeira (NEOF) , e o art. 63 da Lei 4.320/1964.
	Em que pese o parecer apresentado pelo órgão técnico, sobrevieram o voto (peça 147) e acórdão 99/2019 (peça 146) , no qual a DD. RELATORA manifestou-se por seguir parcialmente as conclusões expostas pela SECEX e MPTCU, onde consignou: 
[...] 30. Quanto aos demais responsáveis citadas, a unidade técnica, após análise detalhada das alegações de defesa (itens 20/275 da instrução reproduzida no relatório precedente) , concluiu que, embora reprováveis as condutas dos servidores, os elementos constantes dos autos e as informações dos processos judiciais demonstram que suas participações devem ser consideradas de menor gravidade. 
[...] 34. Cada responsável foi chamado a apresentar defesa em todas as TCEs que envolveram processos de pagamento em que atuaram. Nesse contexto, é mais apropriado o encaminhamento proposto pelo MPTCU para que seja realizado, em processo apartado, o exame global das defesas fornecidas pelos servidores envolvidos nos pagamentos tratados nas 27 TCEs, mas não se beneficiaram das bolsas indevidamente concedidas. Porém, é desnecessária nova determinação para constituição do apartado, porquanto essa medida foi implementada no citado TC Processo 004.674/2017-0 (Acórdão 2849/2018-TCU-Plenário) . 
	Tal voto conduziu a elaboração de acórdão, do qual constou a seguinte conclusão: 
9.12. acolher parcialmente, apenas para afastar a responsabilidade pelo débito imputado, as alegações de defesa dos demais servidores da Universidade Federal do Paraná que atuaram nos processos de pagamento tratados nesta TCE - mas não se beneficiaram das bolsas indevidamente concedidas - e remeter a análise, para eventual aplicação de multa, ao processo apartado a ser autuado em atendimento a determinação feita no Acórdão 2849/2018-TCU-Plenário; 
	Em face dessa decisão Vem a ora EMBARGANTE opor recurso, visando suprir omissão quanto a ponto levantado pela defesa, quando da sustentação oral perante o e. PLENÁRIO, dizendo respeito à afetação de novo processo pela litispendência, bem como a possível inexistência de interesse processual na instauração de novo procedimento em face da ora EMBARGANTE, particularmente quando destinado a avaliar eventual omissão no acompanhamento e/ou fiscalização hierárquica, propiciando a concessão e pagamento irregular, sem fundamentação legal e comprovação documental de bolsas de estudos e pesquisas em 234 processos.
II. DA OMISSÃO - QUANTO AO INTERESSE PROCESSUAL NA INSTAURAÇÃO DE NOVO PROCEDIMENTO 
	Como demonstrado, os presentes autos decorrem de decisão prolatada em sede de acórdão 291/2017, em REPRESENTAÇÃO Processo 034.726/2016-0 cuja determinação era no sentido de instauração de TOMADA ESPECIAL DE CONTAS para apurar individualmente os débitos decorrentes das concessões de pagamento:
9.2. determinar a formação de 27 (vinte e sete) processos de tomada de contas especial, individualizados por beneficiário das bolsas e auxílios irregulares, a partir da reprodução de cópia integral dos presentes autos, com vistas à apuração do débito decorrente da concessão e do pagamento irregular, sem fundamentação legal e comprovação documental, no âmbito da Universidade Federal do Paraná, de bolsas de estudos e pesquisas nos 234 processos relacionados à peça 35, que levaram a repasses totais de R$ 7.343.333,10 (sete milhões, trezentos e quarenta e três mil, trezentos e trinta e três reais e dez centavos) a beneficiários sem qualquer vínculo com a Universidade e que não preenchiam os requisitos exigidos para recebimento dos recursos. 
	Concomitantemente, na mesma REPRESENTAÇÃO referida, deu-se seguimento à apuração quanto a dois tipos de condutas distintas, em tese de responsabilidade dos gestores da UFPR: 
9.6. determinar a realização de audiência de Zaki Akel Sobrinho (CPF XXX.063.759-XX) , reitor da Universidade Federal do Paraná de 2009 a 2016, bem como de Edilson Sérgio Silveira, pró-reitor de Pesquisa e PósGraduação, e de Lúcia Regina Assumpção Montanhini, pró-reitora de Planejamento, Orçamento e Finanças, à época dos fatos, para que se manifestem acerca da omissão no acompanhamento e/ou fiscalização hierárquica e da falta de controles institucionais eficientes, o que propiciou a concessão e pagamento irregular, sem fundamentação legal e comprovação documental, no âmbito da Universidade Federal do Paraná, de bolsas de estudos e pesquisas nos 234 processos relacionados à peça 35, com repasses totais de R$ 7.343.333,10 (sete milhões, trezentos e quarenta e três mil, trezentos e trinta e três reais e dez centavos) a beneficiários sem qualquer vínculo com a Universidade e que não preenchiam os requisitos exigidos para o recebimento dos recursos. 
	Em sede de Acórdão 2530/2017-TCU-Plenário deste TRIBUNAL DE CONTAS, julgando existente omissão da EMBARGANTE em promover o acompanhamento e/ou fiscalização hierárquica, concluiu pela aplicação de multa à EMBARGANTE, no valor de R$ 5.000,00 (cinco mil reais) , com fundamento no art. 58, II, da Lei 8.443/92. 
	Há duas questões que atraem atenção em relação ao tópico. Primeiro, a causa da condenação, que decorre diretamente da imputação preliminar (hipótese) em relação à atuação da EMBARGANTE em sede de acórdão 291/2017 ('omissão no acompanhamento e/ou fiscalização hierárquica e da falta de controles institucionais eficientes, o que propiciou a concessão e pagamento irregular, sem fundamentação legal e comprovação documental') , que resultou na constatação positiva (conclusão) da efetiva ocorrência de falha da EMBARGANTE nos 234 processos; Segundo, a modalidade de multa aplicada à EMBARGANTE, promovida nos moldes do art. 58, II, da Lei 8.443/92, incidente quando a conduta é considerada enquanto 'ato praticado com grave infração à norma legal ou regulamentar de natureza contábil, financeira, orçamentária, operacional e patrimonial'. 
	A conjunção dessas duas ponderações levou a EMBARGANTE a apontar, em sede de sustentação oral, a inviabilidade da conclusão adotada pelo MINISTÉRIO PÚBLICO, especificamente em relação à sua situação. 
	A proposição do MPTCU, acatada no acórdão ora embargado, fora embasada nos seguintes termos (peça 143) : 
Propõe a unidade técnica que aos senhores Graciela Ines Bolzon de Muniz (CPF XXX.273.759-XX) , Guiomar Jacobs (CPF XXX.074.209-XX) , Josiane de Paula Ribeiro (CPF XXX.125.199-XX) , Denise Maria Mansani Wolff (CPF XXX.914.599-XX) , Júlio Cezar Martins (CPF XXX.997.397-XX) e André Santos de Oliveira (CPF XXX.849.089-XX) , sejam aplicadas multas, com fulcro no art. 58, inciso II, da Lei 8.443/1992. 
Contudo, as sanções devem levar em consideração a gravidade dos atos praticados e sua contribuição para o dano ao erário identificado, bem como outros processos conexos a este sujeitos à jurisdição deste Tribunal de Contas da União. 
E nesse contexto, convém lembrar que o TCU, por intermédio do Acórdão 291/2017-TCU-Plenário, determinou a formação de 27 (vinte e sete) processos de tomada de contas especial, individualizados por beneficiário das bolsas e auxílios irregulares, com vistas à apuração do débito decorrente da concessão e do pagamento de bolsas e auxílios irregulares. Em tais processos, essencialmente similares ao presente, figuram como responsáveis, além dos beneficiários e da sra. Conceição Abadia de Abreu Mendonça, diversos gestores da UFPR que atuaram nos processos de autorização de pagamentos de benefícios indevidos. 
Nesse cenário, o Ministério Público de Contas entende mais razoável que a avaliação da conduta dos demais gestores da UFPR se dê em processo constituído para esse fim específico, o qual permitirá que o Tribunal possua uma visão global dos atos praticados pelos responsáveis em todos os procedimentos destinados à aprovação de pagamentos de benefícios e auxílios indevidos. 
O exame feito nesses moldes possibilitará diferenciar a conduta dos gestores em virtude de sua contribuição para o dano total e graduar, com mais precisão, as sanções a serem impostas. Possibilitará, outrossim, que o valor individual das multas se mantenha dentro dos parâmetros estabelecidos pelo Regimento Interno deste TCU (art. 268, inciso II) . 
	No voto condutor, em conjugação com o acórdão (peça 147 e 146) , tem-se por sua vez a seguinte conclusão: 
32. Dessa forma, acolho a manifestação uniforme da unidade técnica e do MPTCU, que incorporo como fundamento da deliberação a ser proferida, no sentido de afastar a responsabilidade solidária desses servidores pelo débito apurado e de examinar as defesas por eles apresentadas apenas para avaliar a aplicação de multas em decorrência de grave infração a normas legais e regulamentares (art. 58, inciso II, da Lei 8.443/1992) . 
33. Nesse sentido, observo que a participação de cada um desses responsáveis tem características próprias, tanto no que concerne à etapa em que se manifestaram nos processos quanto ao número/valor dos pagamentos analisados e autorizados. De acordo com informações da unidade técnica, esses servidores atuaram em pagamentos relativos a outros beneficiários (tratados nas demais TCEs) , conforme evidencio na tabela a seguir: 
[...]
34. Cada responsável foi chamado a apresentar defesa em todas as TCEs que envolveram processos de pagamento em que atuaram. Nesse contexto, é mais apropriado o encaminhamento proposto pelo MPTCU para que seja realizado, em processo apartado, o exame global das defesas fornecidas pelos servidores envolvidos nos pagamentos tratados nas 27 TCEs, mas não se beneficiaram das bolsas indevidamente concedidas. Porém, é desnecessária nova determinação para constituição do apartado, porquanto essa medida foi implementada no citado TC Processo 004.674/2017-0. 
	Em que pese tal consignação, verifica-se que há, salvo melhor juízo, identidade entre os procedimentos - REPRESENTAÇÃO 034.726/2016 e aquele a ser instaurado, nos termos do acórdão ora embargado. Tal fato restou apontado em sede de sustentação oral, e entrega de memoriais, quando apontado que a consequência prática do acatamento da posição do MPTCU implicaria em dois defeitos, litispendência (defeito de ordem processual) , eventual bis in idem (defeito de ordem material) - e a consequência deste último, a ausência do interesse de agir (novamente, de ordem processual) . 
	Tal ponderação, acerca da qual requer-se manifestação, dá-se ante a constatação de que há identidade entre as imputações e eventual penalidade aplicável ao caso. O que se apurará no eventual novo procedimento, determinado no acórdão ora embargado, implicará na avaliação da ocorrência de eventual omissão no acompanhamento e/ou fiscalização hierárquica, propiciando a concessão e pagamento irregular, sem fundamentação legal e comprovação documental de bolsas de estudos e pesquisas. 
	Ocorre que essa imputação já é objeto de apuração em relação a LÚCIA REGINA ASSUMPÇÃO MONTANHINI e EDILSON SÉRGIO SILVEIRA, próreitores da UFPR que respondem, enquanto gestores de seus respectivos departamentos, pela omissão no acompanhamento e/ou fiscalização, autorizando pagamentos irregulares sem fundamentação legal e/ou comprovação documental. 
	Tanto a EMBARGANTE quanto O Sr. EDILSON SÉRGIO SILVEIRA já foram condenados nas penas do art. 58, II da Lei 8.443/1992, por ter considerado este e. TRIBUNAL DE CONTAS DA UNIÃO que ambos, culposamente, autorizaram pagamentos irregulares sem comprovação documental. 
	Há de se cogitar na ocorrência de litispendência uma vez que a instauração de procedimento, cujo objeto de apuração - em relação à ora EMBARGANTE - já se encontra sob discussão em autos de REPRESENTAÇÃO 034.726/2016, resultando inclusive em condenação nas penas de multa. Veja-se, nesse sentido, que naqueles autos a imputação já abrangeu os 234 processos de referência. Nesse sentido, o CPC estabelece no art. 337, §30 que 'há litispendência quando se repete ação que está em curso', definida esta pela conjugação de pedido e causa de pedir. 
	No presente caso, a eventual propositura de procedimento administrativo, nos moldes definidos pelo acórdão embargado, implicará na discussão da responsabilidade da EMBARGANTE por ato comissivo/omissivo autorizando pagamentos irregulares sem fundamentação legal e/ou comprovação documental. Tal fato, por sua vez, sancionável na forma do art. 58, II, da Lei 8.443/92 c/c art. 268, II, do RITCU. Tanto o fato apontado, quanto a sanção cabível, já são discutidos em relação à EMBARGANTE nos autos de REPRESENTAÇÃO supramencionados. 
	Ademais, o próprio MPTCU estabelece a necessidade de instaurar-se novo procedimento, que não a presente prestação de contas, para apuração da aplicação de eventual multa nos termos do art. 268, II do RITCU, que sanciona 'ato praticado com grave infração a norma legal ou regulamentar de natureza contábil, financeira, orçamentária, operacional ou patrimonial' - no caso, o debatido descumprimento da N.E.O.F./UFPR.
	Dessa forma, há de se questionar a Vossa Excelência, tal qual realizado em sede de sessão de julgamento, se a eventual instauração de procedimento nos moldes definidos pelo acórdão embargado (determinar à Secretaria de Controle Externo no Estado do Paraná que constitua processo apartado com cópia das peças relativas à responsabilização dos demais servidores da Universidade Federal do Paraná que atuaram nas autorizações de pagamento dos vinte e sete processos de tomada de contas especial instaurados por força do Acórdão 291/2017-TCU-Plenário - mas não se beneficiaram das bolsas indevidamente concedidas - para exame global das defesas apresentadas) , caso feito em face da EMBARGANTE LÚCIA REGINA ASSUMPÇÃO MONTANHINI, implicará em tramitação mútua de dois procedimentos idênticos, razão pela qual requer que seja sanada omissão quanto a tal ponto em específico. 
	A segunda questão a ser tratada diz respeito à eventual ocorrência de bis in idem e, de forma mediata, da constatação da ausência de interesse de agir quanto a determinação constante do acórdão embargado. A razão para tal se dá da consideração, tal qual já efetuada anteriormente, de que a eventual pena a ser aplicada, junto ao procedimento a ser instaurado com base na decisão embargada, já foi aplicada em sede de REPRESENTAÇÃO 034.726/2016. 
	Veja-se que não por outra razão o parecer da SECEX (peça 127) concluiu pela aplicação da sanção do art. 58, II, da Lei 8.443/92 a todos os gestores que participaram dos processos relativos ao pagamento, à exceção da EMBARGANTE LÚCIA REGINA ASSUMPÇÃO MONTANHINI, que não poderia ser condenada novamente ao pagamento da multa com base no mesmo fato. 
	Dessa forma há de se ressaltar que, além da impossibilidade de aplicação de multa no presente caso, conforme já estabelecido pelo órgão técnico, resta também a inexistência de interesse processual no pedido do MINISTÉRIO PÚBLICO em relação à EMBARGANTE, que já responde por procedimento dessa natureza. 
	Assim, pois, cumpre ressaltar que a instauração de novo procedimento de apuração da responsabilidade enquanto gestora, para eventual aplicação da multa constante do art. 58, II, da Lei 8.443/92, resultaria ou em litispendência ou em processo sem proveito útil e, portanto, sem interesse.
	Litispendência por se tratar de procedimento com o mesmo objeto, mesmas partes, e mesma penalidade cuja aplicação é questionada em autos de REPRESENTAÇÃO 034.726/2016. 
	Ausência de interesse processual na medida que a eventual aplicação de sanção, particularmente quando consignada nos termos do art. 58, II, da Lei 8.443/92, implicaria em ato ilegal, infringindo o princípio do non bis in idem. Dessa forma, nos termos do art. 17, do CPC, verificado que não há interesse no processamento do feito - haja vista que este não implicará em resultado útil - constata-se, salvo melhor juízo, a impossibilidade de instauração de novo procedimento. 
	Ressalta, ainda, a impossibilidade de aplicação de multa, nos termos do art. 58, II, da Lei 8.443/92, haja vista que a EMBARGANTE já foi responsabilizada em sede de REPRESENTAÇÃO 034.726/2016, sendo que sua eventual punição, pela conduta ora apurada e com base em referido dispositivo, caracterizaria bis in idem, vedado pelo ordenamento pátrio. 
III. PEDIDOS 
	Ante o exposto requer, respeitosamente, que o presente recurso seja conhecido e provido para o fim de sanar as omissões apontadas em relação a: 
a) quanto a ocorrência de litispendência decorrente da determinação de instauração de novo procedimento em face da EMBARGANTE LÚCIA REGINA ASSUMPÇÃO MONTANHINI, consoante item 9.12 do acórdão embargado, considerando-se a existência de procedimento já em trâmite sob REPRESENTAÇÃO 034.726/2016, no qual são apuradas as mesmas imputações, sendo passível de aplicação a mesma pena já consignada naqueles autos; 
b) quanto a existência de interesse de agir, em relação ao item 9.12 do acórdão, no que diz respeito à instauração de novo procedimento em face da EMBARGANTE LÚCIA REGINA ASSUMPÇÃO MONTANHINI, haja vista que, salvo melhor juízo, é impossível a aplicação da penalidade do art. 58, II, da Lei 8.443/92 c/c art. 268, II do RITCU em um segundo procedimento, considerando que esta foi condenada em tal sanção em sede de autos de REPRESENTAÇÃO 034.726/2016, hipótese que implicaria em bis in idem.
	Suprimindo-se as omissões acima apontadas, quanto às questões levantadas em sede de sessão de julgamento, requer que sejam atribuídos efeitos infringentes ao presente recurso, nos termos do art. 1.024, §4°, para o fim de reformar o item 9.12 do acórdão embargado, excluindo a EMBARGANTE LÚCIA REGINA ASSUMPÇÃO MONTANHINI do bojo do processo a ser instaurado pela SECEX/PR, haja vista que a EMBARGANTE já responde procedimento da espécie, relativo a tais fatos, consoante demonstrado. 
	Pede deferimento."
	É o relatório.

Flávio Pansieri (OAB/PR 31.150 e OAB/DF 33.468) e outros representando Lúcia Regina Assumpção Montanhini; Rene Ariel Dotti (OAB/PR 2.612) e outros representando Edilson Sérgio Silveira; Renato Alberto Nielsen Kanayama (OAB/PR 6.255) e outros representando Graciela Inês Bolzon de Muniz.

Procurador Júlio Marcelo de Oliveira.

SUMÁRIO: EMBARGOS DE DECLARAÇÃO CONTRA DELIBERAÇÃO QUE, ENTRE OUTRAS PROVIDÊNCIAS, REMETEU PARA PROCESSO APARTADO A ANÁLISE SOBRE EVENTUAL COMINAÇÃO DE SANÇÕES A SERVIDORES DE UNIVERSIDADE QUE ATUARAM EM PROCESSOS FRAUDULENTOS DE PAGAMENTO DE BOLSAS E AUXÍLIOS. INEXISTÊNCIA DA OMISSÃO ALEGADA. CONHECIMENTO E NEGATIVA DE PROVIMENTO. O fato de a deliberação recorrida não abordar novas alegações apresentadas em sustentação oral ou em memoriais não caracteriza omissão apta ao acolhimento de embargos de declaração.

TOMADA DE CONTAS ESPECIAL (TCE)

não atuou.

Considerando o atendimento dos requisitos de admissibilidade, cabe conhecer dos embargos de declaração apresentados por Lúcia Regina Assumpção Montanhini contra o Acórdão 99/2019-TCU-Plenário, por meio do qual este Tribunal apreciou uma das 27 tomadas de contas especiais instauradas por determinação do Acórdão 291/2017-TCU-Plenário, que analisara representação acerca de irregularidades na concessão de auxílios e de bolsas de estudo no âmbito da Universidade Federal do Paraná - UFPR (TC Processo 034.726/2016-0) .
2.	Esta TCE trata dos pagamentos fraudulentos que foram recebidos por Maria Eduarda Amorim Suarez Campos, nos anos de 2015 e 2016, e totalizaram R$ 283.850,00.
3.	O TCU, por intermédio da deliberação ora embargada, julgou irregulares as contas especiais da beneficiária dos recursos e de Conceição Abadia de Abreu Mendonça, ex-chefe da Unidade de Orçamento e Finanças - UOF/PRPPG, imputou-lhes débito solidário, aplicou-lhes multas individuais (art. 57 da Lei 8.443/1992) e solicitou o arresto dos seus bens.
4.	Relativamente aos demais servidores da UFPR citados, o Tribunal deliberou por acolher parcialmente as alegações de defesa, com o objetivo específico de afastar a responsabilidade solidária pelo débito, e por remeter a análise sobre eventual cominação de sanções ao processo apartado a ser autuado em atendimento a determinação feita no Acórdão 2849/2018-TCU-Plenário (TC Processo 004.674/2017-0) .
5.	A embargante suscitou, em suma, omissão na deliberação sob o argumento de falta de manifestação quanto às alegações formuladas em sustentação oral e em memoriais de que a determinação de instauração de novo procedimento contra ela importaria em litispendência e encontraria obstáculo, pela possibilidade de bis in idem, na ausência de interesse de agir, considerando que as ocorrências objeto de apuração teriam sido examinadas no TC Processo 034.726/2016-0, no qual lhe fora aplicada multa com fundamento no art. 58, inciso II, da Lei 8.443/1992 (Acórdão 2530/2017-TCU-Plenário) . 
6.	Não obstante os argumentos expostos pela embargante, não há que se falar na existência do vício invocado. A jurisprudência deste Tribunal é clara quanto ao ponto, conforme exemplifica o seguinte trecho extraído da ferramenta "Jurisprudência Selecionada":
"Não há omissão apta ao acolhimento de embargos de declaração pelo fato de a decisão recorrida não ter abordado novas alegações apresentadas em sustentação oral. O julgador não está compelido a considerar novas alegações da parte proferidas na sessão, sob pena de subverter a existência de prazo regimental para apresentação de defesa e a própria instrução do processo" (Acórdão 1043/2018-TCU-Plenário, relator o ministro José Múcio Monteiro) 
7.	De qualquer forma, a aplicação de multa à embargante em outro processo, em virtude dos seus atos omissivos no acompanhamento e/ou fiscalização hierárquica e da falta de controles institucionais eficientes, não passou despercebida no acórdão recorrido, consoante apontam os itens 238/239 da instrução transcrita no relatório e os itens 3/4 do voto. 
8.	No caso, é preciso deixar claro que sua citação em outros processos autuados em atendimento a determinação contida no Acórdão 291/2017-TCU-Plenário teve em vista cada autorização de pagamento de bolsa ou auxílio destinados a pessoas sem vínculo com a UFPR, em desconformidade com o estabelecido no art. 5º dos Atos Orçamentários 1/2013, 1/2014, 1/2015 e 01/2016 - Proplan/UFPR.
9.	Além disso, a autuação de apartado determinada no Acórdão 2849/2018-TCU-Plenário não indica que haverá instauração de novo procedimento contra os servidores. Ao acolher as proposições do Ministério Público junto ao Tribunal - MPTCU, em detrimento da proposta da unidade técnica de aplicar as multas previstas no art. 58, inciso II, da Lei 8.443/1992 em cada uma das 27 TCEs instauradas, esta Corte somente remeteu para processo apartado o prosseguimento do exame de parte das alegações de defesas apresentadas, incluindo, neste caso, as da ora embargante (item 34 do voto) .
10.	Com efeito, apesar de a jurisprudência admitir nova aplicação da mesma penalidade a responsável pela prática de outros atos semelhantes (Acórdão 92/2019-TCU-Plenário, de minha relatoria, relativos a outras TCEs da UFPR, e itens 28/29 do voto condutor do acórdão embargado[footnoteRef:2]) , optou-se nesta situação por efetuar a análise das alegações de defesa de forma global, inclusive de modo a evitar que sejam imputadas diversas multas aos gestores. [2:  Os julgados citados se reportaram a outra penalidade (inabilitação para o exercício de cargo em comissão ou função de confiança na Administração Pública) , mas a possibilidade de aplicação de multas a um mesmo responsável por atos irregulares análogos também encontra precedentes na jurisprudência deste Tribunal (Acórdão 676/2015-TCU-Plenário, da relatoria do ministro-substituto Augusto Sherman Cavalcanti, a título ilustrativo) ] 
11.	Os seguintes trechos do parecer do MPTCU são elucidativos em relação ao assunto:
	"O exame feito nesses moldes possibilitará diferenciar a conduta dos gestores em virtude de sua contribuição para o dano total e graduar, com mais precisão, as sanções a serem impostas. Possibilitará, outrossim, que o valor individual das multas se mantenha dentro dos parâmetros estabelecidos pelo Regimento Interno deste TCU (art. 268, inciso II) . 
	Ademais, a análise realizada dessa forma será mais adequada para a racionalidade processual e assegurará uniformidade deliberativa para se analisar, de forma consolidada, a conduta desses agentes." (destaquei)	
12.	Isso significa que no processo a ser atuado não serão efetuadas novas audiências/citações. Apenas competirá à unidade técnica incluir nos autos cópias das peças das tomadas de contas especiais relativas à responsabilização dos servidores e elaborar instrução sobre o mérito do feito. 
13.	A respeito da racionalidade processual, cabe observar que o procedimento também contribuirá para conferir maior celeridade no deslinde de cada uma das TCEs instauradas e, em consequência, maior brevidade na implementação das medidas necessárias a assegurar o ressarcimento dos vultosos prejuízos aos cofres públicos constatados.
14.	Desse modo, os argumentos referentes à litispendência e à inexistência de interesse processual não merecem prosperar. 
15.	No que diz respeito à alegação sobre eventual bis in idem, ela não foi contemplada na defesa formulada originalmente pela embargante, por ter sido, como mencionado, apresentada no momento da sustentação oral. 
16.	Sobre o ponto, o Regimento Interno do TCU admite a apresentação de documentos novos somente até o término da etapa da instrução (art. 160, § 1º) e não considera cabível, ressalvada a hipótese de embargos de declaração, a interposição de recursos contra decisões de saneamento processual (art. 279, caput) . 
17.	A norma, contudo, prevê que, se a parte intentar recurso em face de decisões desse tipo, a documentação encaminhada pode ser aproveitada como defesa, sempre que possível (art. 279, parágrafo único) . Esse dispositivo deve ser aplicado, por analogia, a este caso, haja vista que a determinação para formação de apartado detém caráter saneador e o exame mais aprofundado da questão é relevante para se firmar juízo sobre o mérito do processo a ser autuado. 
18.	Ante o exposto, concluo por rejeitar os presentes embargos. Adicionalmente, com o propósito de garantir a almejada celeridade processual, tenho por pertinente realizar determinação à unidade técnica a fim de que adote as providências necessárias para ultimar a expedição das comunicações referentes ao Acórdão 99/2019-TCU-Plenário (subitem 9.14) e, tão logo seja certificado o trânsito em julgado da deliberação, executar as medidas para cobrança do débito (subitem 9.6) .
19.	Destaco que já foi consignada determinação no TC Processo 004.674/2017-0 para que, na instrução sobre o mérito do processo apartado a ser autuado, seja incluída análise sobre as alegações formuladas pela embargante a respeito de eventual bis in idem; destarte, é desnecessário repetir o comando nestes autos.
20.	Por fim, em anuência à proposta da Secretaria do TCU no Estado do Paraná com a qual concordou o representante do Ministério Público junto ao TCU, entendo ser necessário retificar por inexatidão material o Acórdão 99/2019-TCU-Plenário, relativamente ao texto do acórdão, de modo que passe a constar a correta representação legal dos responsáveis.
	Nesses termos, VOTO por que seja aprovada a minuta de acórdão que submeto à deliberação deste Colegiado.
TCU, Sala das Sessões Ministro Luciano Brandão Alves de Souza, em 20 de março de 2019.
ANA ARRAES 
Relatora